【裁判字號】    97,台上,5032
【裁判日期】    971009
【裁判案由】    違反公職人員選舉罷免法
【裁判全文】
最高法院刑事判決            九十七年度台上字第五０三二號
上  訴  人  甲 ○ ○
            乙 ○ ○
            丁○○○
共      同
選任辯護人  郭 重 鑾律師
上  訴  人  丙 ○ ○
            庚 ○ ○
共      同
選任辯護人  邱 聰 安律師
上  訴  人  戊 ○ ○
            己 ○ ○
共      同
選任辯護人  吳 漢 成律師
            劉 秀 真律師
上列上訴人等因違反公職人員選舉罷免法案件，不服台灣高等法
院花蓮分院中華民國九十七年一月三十一日第二審判決（九十六
年度選上訴字第九號，起訴案號：台灣台東地方法院檢察署九十
五年度選偵字第六九、九一號、九十五年度選偵緝字第九號），
提起上訴，本院判決如下：
    主  文
原判決關於甲○○、乙○○、丙○○、戊○○、己○○、庚○○
、丁○○○部分撤銷，發回台灣高等法院花蓮分院。
    理  由
本件原判決撤銷第一審關於上訴人甲○○、乙○○、丙○○、戊
○○、己○○、庚○○部分之判決，改判依刑法修正前牽連犯之
規定，從一重論處甲○○共同對於具有候選人資格者，期約賄賂
，而約其放棄競選，累犯罪刑（處有期徒刑參年貳月，併科罰金
新台幣壹佰貳拾萬元，罰金如易服勞役，以罰金總額與陸個月之
日數比例折算，褫奪公權肆年。未扣案用以期約之賄賂新台幣壹
佰貳拾萬元及用以交付之賄賂新台幣貳拾萬元均應與李明朝連帶
沒收之，如全部或一部不能沒收時，與李明朝連帶追徵其價額）
；改判論處乙○○具有候選人資格，期約賄賂，而許以放棄競選
，累犯罪刑（處有期徒刑壹年拾月，併科罰金新台幣壹佰壹拾萬
元，罰金如易服勞役，以罰金總額與陸個月之日數比例折算。褫
奪公權肆年。）；改判分別論處丙○○、戊○○、己○○、庚○
○鄉民代表會主席及副主席之選舉，有投票權之人，收受賄賂，
而許以其投票權為一定之行使各罪刑（丙○○處有期徒刑壹年捌
月，褫奪公權參年，所收受之賄賂新台幣貳拾萬元【含扣案之參
萬元】沒收之，如全部或一部不能沒收時，追徵其價額；戊○○
、己○○、庚○○均各處有期徒刑參年，褫奪公權參年。所收受
之賄賂新台幣陸拾萬元沒收之，如全部或一部不能沒收時，追徵
其價額）；又維持第一審論處上訴人丁○○○鄉民代表會主席及
副主席之選舉，有投票權之人，收受賄賂，而許以其投票權為一
定之行使罪刑（處有期徒刑壹年，緩刑貳年，並應於陸個月內向
台東縣政府公庫【帳戶：台東縣彩繪人生基金；帳號：00000000
0000號】支付新台幣陸拾萬元，褫奪公權貳年。所收受之賄賂新
台幣陸拾萬元沒收之，如全部或一部不能沒收時，追徵其價額）
之判決，駁回檢察官及丁○○○在第二審之上訴，固非無見。
惟(一)公職人員選舉罷免法第九十七條第一項「對於候選人或具有
候選人資格者，行求期約或交付賄賂或其他不正利益，而約其放
棄競選或為一定之競選活動者，處三年以上十年以下有期徒刑，
併科新台幣二百萬元以上二千萬元以下罰金」之規定，其併科罰
金之最低金額為新台幣二百萬元。查原判決依刑法修正前牽連犯
之例，從一重依公職人員選舉罷免法第九十七條第一項之規定，
論處甲○○共同對於具有候選人資格者，期約賄賂，而約其放棄
競選，累犯罪刑部分，雖非無見。但其中關於併科罰金部分，原
判決僅諭知併科罰金新台幣壹佰貳拾萬元，低於上開規定之罰金
最低金額新台幣二百萬元，判決內又未說明為何諭知低於上開規
定罰金最低金額之理由，難謂適法。(二)依法應記載於判決理由內
之事項不予記載，或記載不完備者為當然違背法令，有罪之判決
書，對於被告有利之證據不採納者，應說明其理由，為刑事訴訟
法第三百十條第二款所明定，故有罪判決書對於被告有利之證據
，如不加以採納，必須說明其不予採納之理由，始為適法。(1)查
甲○○、乙○○上訴意旨以：由共同被告李明朝、甲○○、乙○
○、黃森隆之供詞可知，在貨櫃屋乙○○，李明朝、甲○○三人
間洽商之當晚，因甲○○稱「不同意」、「應找楊菊蘭來談」、
「縱有抽籤，係抽玩、抽假、不算數」云云（見第一審卷(一)第一
三二頁、卷(二)第十六、二二、二三頁）；李明朝稱乙○○因未「
抽中副主席，不高興，乙○○後悔，並稱不算數」「我知道協商
破局」「大家協商沒有結果」云云（見第一審卷(二)第七至十一頁
）；乙○○亦稱「伊當夜在貨櫃屋拒絕收四十萬元（新台幣，下
同）擔任副主席，甲○○在該屋，後來有提及伊與乃妻楊菊蘭已
離婚，雖有抽籤，但甲○○於離開時說【抽假】，當時我亦說【
那不算】」云云（見第一審卷(二)第十七、十八頁）；黃森隆復稱
「抵貨櫃屋時，李明朝提選正副主席之事，我聽後不願意協調此
事，我亦始終不願與李明朝搭配，他們談時我不介入……我父亦
不願意」云云（見第一審卷(二)第二五頁）；顯然當晚已經破局，
彼等之期約並未合致，原判決誤認「翌日反悔」始破局，有證據
上理由矛盾之違法。且對上開有利於上訴人等之證據未說明不可
採之理由，亦有調查職責未盡及理由不備之違法等語，經查尚非
無據。查公職人員選舉罷免法第九十七條第一項「對於候選人或
具有候選人資格者，行求、期約或交付賄賂或其他不正利益，而
約其放棄競選或為一定之競選活動」之罪，其所謂「期約」係指
行賄者與受賄者雙方就「放棄競選或為一定之競選活動」已合致
，而約定於一定期間內交付賄賂，但尚未交付者而言。是對就「
放棄競選或為一定之競選活動」雖有協商但雙方意思表示尚未合
致，為有無「行求」「放棄競選或為一定之競選活動」之問題，
尚非屬「期約」行為。依上開說明，因與甲○○、乙○○是否成
立犯罪或罪名之判斷，至有關連，且有對上訴人有利之證據未說
明不予採納理由之不當，自有再加調查、審認之必要，遽為論斷
，自非適法。(2)丙○○上訴意旨以：共同被告李明朝於偵查時稱
：「（是否有給陳勇義、陳青一、丙○○各二十萬元？）因為給
過陳國鴻後出問題，所以沒有再給」「（是否有對陳勇義、陳青
一、丙○○、己○○等人就選主席一事進行賄選？）沒有」「（
你除了有給陳國鴻錢外，還有無再給其他的鄉民代表錢？）沒有
」「（你有無透過其他的人，給那些鄉民代表錢？）沒有」「（
你有無透過那些鄉民代表，以後會給他們錢？）沒有」（見九十
五年度選他字第六六號卷第三十、三一、四三頁）；證人陳水獅
在第一審亦證稱「散會的時候，大家在代表會聊天，然後丙○○
就罵陳國鴻，說陳國鴻你為何到檢察官說『我好像有拿到別人的
錢』，然後陳國鴻就跟他說對不起，並說他到法院會更正」（見
第一審卷第三七頁），且共同被告甲○○於法院亦一再否認有交
付二十萬元予丙○○，上開對上訴人有利之證據，原判決未說明
不採納之理由，自非適法等情，經查尚非無據。揆之上開說明，
自有再加調查、審認之必要，遽為論斷，自非妥適。(三)認定犯罪
事實應依證據，為刑事訴訟法第一百五十四條第二項所明定，故
被告否認犯罪事實所持之辯解，縱屬不能成立，仍非有積極證據
足以證明其犯罪行為，不能遽為有罪之認定。又被告或共犯之自
白，不得作為有罪判決之唯一證據，仍應調查其他必要之證據，
以察其是否與事實相符，同法第一百五十六條第二項定有明文。
是共犯之指證，不得作為有罪判決之唯一證據，仍須調查其他必
要之證據，資以補強其指證之真實性，始為適法。又共犯之指證
，必須補強證據佐證，係指共犯之指證縱使並無瑕疵，仍須補強
證據佐證而言，以擔保其供述之真實性。該所謂補強證據，必須
與該共犯之指證，具有相當程度之關連性，因該補強證據之佐證
，足使一般人對於共犯之指證無合理之懷疑存在，而得確信其為
真實，始足當之。查原判決認定戊○○、己○○、庚○○有原判
決事實欄所認定收受賄賂之犯罪事實，係以證人即共犯黃森隆證
稱：伊一共對五位代表送錢，分別為陳國鴻、丁○○○、己○○
、戊○○、庚○○，每人各交付六十萬元，一共三百萬元。伊共
分三次於戊○○家中交付戊○○共六十萬元，第一次在九十五年
四月下旬交付二十五萬元，第二、三次都是在五月下旬，分別交
付二十五萬元、十萬元。分二次於己○○家中交付己○○共六十
萬元，第一次在九十五年四月下旬交付三十萬元，第二次是在五
月中旬交付三十萬元。又共分數次於庚○○位於香蘭村家中交付
庚○○共六十萬元，第一次在九十五年四月下旬交付二十五萬元
，第二、三次時間已不復記憶，第二次交付二十五萬元，之後分
二至三次陸續補足十萬元。總數三百萬元賄款其中一百萬元是伊
自己的，其餘二百萬元是借來的，一百萬元是向黃顯職借的，另
外一百萬元是向吳素貞借的云云，為主要證據；佐以(1)證人黃顯
職、吳素貞、劉淑敏亦證述黃森隆之部分資金來源。(2)證人黃森
隆所使用的0000000000號行動電話，在九十五年五月三十日至七
月十八日期間，與戊○○的0000000000號行動電話有過九次的通
聯；與己○○之夫雷清和的0000000000號行動電話在九十五年四
月二十五日至五月二十二日期間有過五次的通聯；在九十五年四
月十九日至六月二日期間與庚○○所使用之0000000000號行動電
話有過六十三次的通聯，有通聯紀錄在卷可憑；足認戊○○、己
○○、庚○○與黃森隆於選舉前後之期間均有所互動。(3)黃森隆
之堂兄黃村正在偵查中證稱：堂弟黃森隆曾告訴我，他有為了父
親競選主席之事，去買票。買票對象陳國鴻、丁○○○我較常聽
到，其他如庚○○、己○○、戊○○我有印象他有提過，以他買
票對象。因為競選主席至少要六票才能當選，不可能只對一、二
個人買票，這是常識。買票金額不曉得是五十萬還是六十萬元，
沒有細問等語；衡之常情，黃森隆為助其父當選鄉民代表會主席
，以太麻里鄉共十一席鄉代表觀之，必須有過半之六席代表支持
方能當選。則以乙○○本人，加上黃森隆所行賄之陳國鴻、丁○
○○、戊○○、己○○及庚○○，已達六席，若僅對陳國鴻、丁
○○○行賄，則難達其為幫助其父當選主席之目的，認證人黃森
隆之證述，應屬可採，並指駁戊○○、己○○、庚○○否認收受
賄賂之辯解。但查戊○○、己○○、庚○○上訴意旨以黃森隆於
偵審中關於行賄之時、地，前後有不一致之處（見偵查卷第一二
八、一二九頁、原審九十六年五月九日審理筆錄），黃森隆指證
之真實性已存有疑問云云，經查尚非無據。且綜合上開佐證資料
加以觀察：其中(1)、(2)部分，與黃森隆指證行賄戊○○、己○○
、庚○○之間，並未具有相當程度之關連性，而(3)部分本質上或
屬黃森隆指證之延伸，或屬黃村正個人意見或推測之詞，客觀上
均不足以補強黃森隆之指證，並無合理之懷疑存在，而得確信其
為真實。依上開說明，遽為戊○○、己○○、庚○○不利之認定
，尚非適法，實情若何，自有再加調查、審認之必要，俾昭折服
。(四)原判決以第一審判決認丁○○○犯公職人員選舉罷免法第一
百條第二項之收受賄賂，而許以投票權為一定之行使罪（投票受
賄罪），其於偵查中自白，依公職人員選舉罷免法第一百條第六
項規定，減輕其刑。審酌丁○○○因一時貪念而收受賄賂，尚須
扶養年邁雙親，並自身患有子宮腺肌症，仍持續治療中，有戶籍
謄本及馬偕紀念醫院台東分院診斷證明書可佐，參以其在偵審期
間之態度，縱對之科以最低度法定刑猶嫌過重，在客觀上以一般
國民生活經驗法則為之檢驗，實屬情輕法重，當足引起一般人之
同情，認為丁○○○此部分之所為，顯有堪資憫恕之處，依刑法
第五十九條規定酌量減輕其刑，依刑法第七十條規定遞減之，經
審酌丁○○○犯後頗知悔悟，及犯罪手段、目的、所生之損害等
一切情狀，量處有期徒刑一年，且其未曾因故意犯罪受有期徒刑
以上刑之宣告，合於修正後刑法第七十四條第一項第一款之緩刑
規定，而為緩刑之宣告，同時依第二項第四款規定命於六個月內
向台東縣彩繪人生基金縣庫支付六十萬元為適當，並依公職人員
選舉罷免法第一百一十三條第三項，宣告褫奪公權二年，其所收
受之賄賂六十萬元，依公職人員選舉罷免法第一百條第五項規定
，宣告沒收，如全部或一部不能沒收時，追徵其價額。第一審判
決認事用法均無違誤，量刑亦稱允當，丁○○○以緩刑所附負擔
過重為理由提起上訴，檢察官以第一審量刑不當為理由提起上訴
，均無理由，應予駁回，原非無見。但按中華民國九十六年罪犯
減刑條例第七條規定，依該條例應減刑之罪，未經判決確定者，
於裁判時減其宣告刑，依該規定裁判時，應於判決主文同時諭知
其宣告刑及減得之刑。查本件丁○○○之犯罪行為係在九十六年
四月二十四日以前之九十五年四、五月間，而原判決維持第一審
論以丁○○○鄉民代表會主席及副主席之選舉，有投票權之人，
收受賄賂，而許以其投票權為一定之行使之罪，其所處主刑為有
期徒刑一年，依上開罪犯減刑條例第三條第一項第二款之規定，
屬該條例應減刑之罪，揆之上開說明，原判決未於裁判時減其宣
告刑，並依該規定在裁判時，於判決主文同時諭知其宣告刑及減
得之刑，自非適法。以上違誤或為上訴意旨所指摘，或為本院得
依職權調查之事項，應認原判決關於甲○○、乙○○、丙○○、
戊○○、己○○、庚○○、丁○○○部分均有撤銷發回更審之原
因。
據上論結，應依刑事訴訟法第三百九十七條、第四百零一條，判
決如主文。
中    華    民    國  九十七  年    十    月    九    日
                      最高法院刑事第二庭
                          審判長法官  莊  登  照
                                法官  黃  一  鑫
                                法官  許  錦  印
                                法官  張  春  福
                                法官  林  俊  益
      本件正本證明與原本無異
                                      書  記  官
中    華    民    國  九十七  年    十    月   十四   日
                                                      V


司法院資訊處製作；財團法人民間司法改革基金會備份。
